【裁判字號】    98,上,41
【裁判日期】    980527
【裁判案由】    確認協議書無效等
【裁判全文】
臺灣高等法院高雄分院民事判決            98年度上字第41號
上  訴  人  甲○○
被 上訴 人  乙○○
訴訟代理人  洪條根律師
被 上訴 人  丙○○
上列當事人間因確認協議書無效等事件，對於民國97年12月26日
臺灣高雄地方法院97年度訴字第892 號第一審判決提起上訴，本
院於98年5 月13日辯論終結，茲判決如下：
    主  文
上訴駁回。
第二審訴訟費用由上訴人負擔。
    事 實 及 理 由
一、上訴人主張：兩造為同母異父之兄弟，訴外人即伊父親王英
    時死亡後，原所獲配之高雄縣鳳山市黃埔新村西三巷36號眷
    舍（下稱系爭眷舍），應由伊及同父母之姊妹戊○○、丁○
    ○共同繼承。詎被上訴人利用伊在監服刑之機會，於民國86
    年4 月17日，偽造伊同意拋棄系爭眷舍權益之協議書（下稱
    系爭協議書）及授權被上訴人乙○○向法院辦理認證之授權
    書（下稱系爭授權書），持向台灣高雄地方法院（下稱高雄
    地院）公證處請求認證，經該院公證處作成86年度鳳認字第
    0134號認證書（下稱系爭認證書），內容記載：兩造及伊姊
    戊○○、丁○○協議系爭眷舍應有之權益由被上訴人丙○○
    承受，其餘人員不得有任何異議等語。惟伊並未同意辦理上
    開事項，系爭協議書及授權書均無伊之簽名，係屬偽造而無
    效，爰求為確認高雄地院86年度鳳認字第0134號認證請求書
    所附之協議書關於伊部分無效及伊對乙○○之授權書無效之
    判決。
二、被上訴人則以：系爭眷舍原係伊等生父馬得章所有，馬得章
    於41年3 月31日死亡後，即由乙○○繼承，不知何時變更為
    繼父王英時所有。王英時死亡後，所遺系爭眷舍之權利，依
    86年間國軍老舊眷村改建條例之規定，須具備軍人身分始得
    承受，否則將予繳回。上訴人及戊○○、丁○○均無該等身
    分，不得承受，故伊等及戊○○、丁○○協議由丙○○承受
    ，並由丁○○向當時在監服刑之上訴人告知該事，取得上訴
    人之同意，丁○○乃將上訴人之印鑑證明書、身分證、印章
    等相關證件，交由乙○○辦理承受之認證手續，上訴人事後
    否認，並無理由等語，資為抗辯。
三、原審判決駁回上訴人之請求，上訴人不服提起上訴，其上訴
    聲明：(一)原判決廢棄。(二)確認高雄地院86年度鳳認字第0134
    號認證請求書所附之協議書關於上訴人部分無效。(三)確認前
    項認證請求書所附上訴人對乙○○之授權書無效。被上訴人
    則答辯聲明：上訴駁回。
四、兩造不爭執及爭執事項：
甲、不爭執事項：
  (一)兩造為同母異父之兄弟，被上訴人之父親馬得章於41年3 月
    31日死亡後，母親楊昌文再與上訴人父親王英時結婚，育有
    戊○○、丁○○及上訴人3 名子女。嗣楊昌文於69年12月16
    日死亡，王英時於79年12月28日死亡。
  (二)丁○○於86年間曾至軍事監獄與上訴人會面，取得上訴人所
    交付之在監證明，並請上訴人在印鑑證明申請書上簽名，並
    經其同意申請印鑑證明書。
  (三)丁○○與上訴人會面時，有表明要辦理拋棄父親遺產事宜。
  (四)上訴人知悉王英時死亡時，僅遺留系爭眷舍配住之權利，並
    無其他財產。
  (五)系爭協議書、授權書內上訴人之簽名，非上訴人親自所為，
    上訴人亦未曾見過上開文件之內容。
乙、爭執之事項：
  (一)上訴人提起本訴有無確認之利益？
  (二)上訴人是否同意系爭眷舍之權利由丙○○承受，並委由乙○
    ○辦理認證事宜？
  (三)系爭協議書、授權書關於上訴人部分效力為何？
五、上訴人提起本訴有無確認之利益？
  (一)按確認法律關係之訴，非原告有即受確認判決之法律上利益
    者，不得提起之；確認證書真偽或為法律關係基礎事實存否
    之訴，亦同，民事訴訟法第247 條第1 項定有明文。又法律
    關係之存在否不明確，致原告在私法上之地位有受侵害之危
    險，而此危險得以對於被告之確認判決除去之者，即得依民
    事訴訟法第247 條之規定提起確認之訴（最高法院52年台上
    字第1922號判例參照）。
  (二)上訴人主張系爭協議書關於上訴人部分及伊對乙○○之系爭
    授權書均係被上訴人所偽造，為被上訴人所否認，並抗辯上
    訴人因不具軍人身分，並無繼受系爭眷舍之權利，故無確認
    之利益云云。惟查，經核閱高雄地院86年度鳳認字第0134號
    卷，系爭協議書記載：「……原眷戶子女人數計五人，經協
    議由次子丙○○承受應有之權益，其餘人員不得有任何異議
    ，特立協議書，以資證明……」等語，而系爭授權書則係上
    訴人為委任人（授權人），乙○○為受任人（代理人），授
    權辦理協議書認證並領回認證書等事宜，此有系爭協議書、
    授權書可稽。又系爭眷舍改建，該承受原眷戶原有權益者，
    如係申請國軍眷舍調配、轉讓，依86年1 月22日國防部（86
    ）鐸錮字第0620號令修正發布之國軍軍眷業務處理辦法第27
    條規定，其眷舍之受讓人或改配者須具備軍人身分；若依第
    1 項規定，並無應具備軍人身分之限制，而係應具備原眷戶
    配偶或子女身分之限制；又依系爭協議書當時有效之85年2
    月5 日公布施行國軍老舊眷村改建條例第5 條第1 項規定，
    上訴人固無承受資格，惟依86年11月26日修正公布之規定，
    上訴人得與原眷戶王英時之全體子女協議由1 人承受權益等
    情，此有陸軍第八軍團指揮部98年5 月8 日陸八軍眷字第09
    80004381號函可憑（本院卷第81至82頁）。是以，依現行國
    軍老舊眷村改建條例規定，上訴人即有承受系爭眷舍之資格
    ，則系爭協議書及授權書是否有效，使上訴人得否繼受系爭
    眷舍之私法上地位處於不確定之狀態，且此不確定狀態非以
    確認判決無法除去，揆之首開說明，上訴人提起本件確認之
    訴，具有確認利益，與上開法條之規定並無不合。
六、上訴人是否同意系爭眷舍之權利由丙○○承受，並委由乙○
    ○辦理認證事宜？
  (一)上訴人主張其僅同意拋棄繼承其父親遺產，並未同意其父親
    所遺之系爭眷舍由丙○○1 人承受，且未授權乙○○、丙○
    ○代為辦理簽署系爭協議書、授權書及相關文件認證事宜等
    情，為被上訴人2 人所否認，並以前詞置辯。經查，證人即
    上訴人之姊丁○○於原審到庭證稱：「當時我去監獄跟他（
    即上訴人）會面，有告知眷舍改建的事情，他同意由丙○○
    一個人繼承。當時因為丙○○才有繼承的身分（職業軍人才
    可繼承），所以才同意由他一個人繼承。因為如果丙○○不
    繼承，我們兄妹也沒有人可以繼承。甲○○他的身分證、印
    章都在我這裡，經過他同意後，我才把我和他兩個人的身分
    證及印章寄給乙○○辦理。因為需要印鑑證明書才可以辦理
    ，所以乙○○寄給我印鑑證明申請書，由我拿去監獄給甲○
    ○簽名，同時甲○○也給我在監證明，然後再寄給乙○○辦
    理」等語（原審卷第173 頁），證人即上訴人之姊戊○○亦
    到庭證稱：「因為當時國防部要做眷舍改建的調查，我們才
    知道王英時所留下的眷舍，我們兄妹五人可以辦理繼承…當
    時我們兄妹四人（不包括上訴人）就有協議讓丙○○繼承眷
    舍，因為當時的法令，要有現役軍人身分的人才可以繼承，
    乙○○已經有眷舍了，我和丁○○以及甲○○都沒有現役軍
    人的身分，丙○○是現役軍人，所以協議讓丙○○去繼承這
    個眷舍」等語（原審卷第157 頁），與證人丁○○所述情節
    大致相符。且證人丁○○與上訴人為同父同母之姊弟，與被
    上訴人則為同母異父之兄妹，丁○○本身亦未分得系爭眷舍
    之權利，所為證詞自無偏袒被上訴人而為不利上訴人之理，
    應堪採信，足認上訴人應有同意系爭眷舍之權利由丙○○承
    受。
  (二)上訴人雖主張其曾當庭詰問證人丁○○：「我有無授權妳或
    同意妳代替我簽名這些文件（即系爭協議書、授權書）？」
    ，丁○○答稱：「沒有。」；上訴人又問：「那我有透過妳
    授權或同意其他任何人幫我簽名嗎？」，丁○○答稱：「沒
    有」，有原審98年11月27日審理庭之庭訊錄音可證云云。惟
    經本院翻譯該日開庭之錄音光碟，證人丁○○明白證述：「
    我有告訴他（即上訴人）說，我們那個眷舍必須要有軍人身
    分的，才可以繼承，所以才由二哥（即丙○○）去登記」、
    「（上訴人身分證、印章）都在我這裡，然後我經過他同意
    了，我就把他的跟我的證件都寄給哥哥（即乙○○）」、「
    （然後委託乙○○全權處理？）對。甲○○因為沒有印鑑證
    明，所以大哥（即乙○○）又把那個要申請印鑑證明的資料
    （即印鑑證明申請書）給我，叫我再去請他簽名，還有申請
    他的在監證明，然後才能去辦（印鑑證明）」、「（上訴人
    說妳去監獄會面時，妳沒有跟他講到這個眷舍的事情？）不
    可能，因為我們都知道要經過大家同意才能辦」等語（本院
    卷第75、76頁），此段內容為兩造所不爭（本院卷第102 頁
    背面）。由是觀之，上訴人雖未明確授權丁○○或由丁○○
    再授權他人在系爭協議書、授權書上簽其姓名，然其既已向
    丁○○表示同意系爭眷舍由丙○○承受，且上訴人為配合上
    開事項之辦理，曾向監所申請在監證明，並在印鑑證明申請
    書上簽名，以向戶政機關申請印鑑證明，將所需證件交付丁
    ○○，轉寄乙○○委託其全權處理，堪認上訴人確有同意辦
    理系爭眷舍由丙○○承受，並委託乙○○辦理相關事宜，自
    應同意系爭協議書、授權書之內容，縱未明確指示應由何人
    簽名，亦不得遽予否認簽名之效力，是上訴人上開主張尚難
    採取。
  (三)至上訴人主張其僅授權丁○○辦理其父之拋棄繼承，而非拋
    棄系爭眷舍之權利云云。惟上訴人之父親王英時於79年12月
    28日即已死亡，此有戶籍謄本可稽（原審卷第25頁），而丁
    ○○係86年間至軍事監獄與上訴人會面，為兩造所不爭執（
    本院卷第56頁背面），已超過當時民法所定2 個月拋棄繼承
    期限，此為上訴人當時所明知，並為上訴人所是認（本院卷
    第58頁），則上訴人主張其係授權丁○○為拋棄繼承云云，
    顯與經驗法則有違，不足採取。
七、系爭協議書、授權書關於上訴人部分效力為何？
  (一)上訴人主張，民法第3 條規定，依法律之規定，有使用文字
    之必要者，得不由本人自寫，但必須親自簽名，如有用印章
    代簽名者，其蓋章與簽名生同等之效力，惟系爭協議書、授
    權書內上訴人之姓名係由他人未經授權而偽簽，即屬偽造文
    件，縱印章為真正，亦不能使偽造文件變為合法文件云云。
    按私文書經本人或其代理人簽名、蓋章者，推定為真正，民
    事訴訟法第358 條定有明文。又印章由自己蓋用，或由有權
    使用之人蓋用為常態，由無權使用之人蓋用為變態，故主張
    變態事實之當事人，應就此負舉證責任（最高法院74年度台
    上字第2143號裁判意旨參照），系爭協議書及授權書內上訴
    人之印文既為真正，且係由上訴人交付丁○○該印章以辦理
    系爭眷舍由丙○○承受之用，丁○○應為為上訴人服勞務之
    使用人（詳如後述，七(四)），使用人為本人所為之意思表示
    ，即為本人之意思表示，丁○○再交付乙○○代為辦理，乙
    ○○據以蓋章於系爭協議書及授權書（原審卷第159 頁），
    並無違背上訴人本意。準此，系爭協議書及授權書內上訴人
    之印文，應屬上訴人授權蓋章，自難認係偽造文件，上訴人
    上開主張委無足取。
  (二)上訴人又主張，依民法第105 條但書之規定，代理人之代理
    權係以法律行為授與者，其意思表示如依照本人所指示之意
    思而為時，其事實之有無，應就本人決之；同法第106 條前
    段規定，代理人非經本人之許諾，不得為本人與自己之法律
    行為，被上訴人所為有違上開規定，應屬無權代理云云。惟
    上訴人既曾同意由丙○○承受系爭眷舍之權利，並將所需證
    件交付丁○○以辦理相關手續，丁○○再交付乙○○辦理相
    關事項，乙○○基於授權而書立系爭授權書，且系爭授權書
    內載明「允諾有自己代理之特別權限」之語，乙○○再基於
    上訴人之授權與丙○○簽立系爭協議書，是難謂被上訴人所
    為與上訴人之意思不一致或違反自己代理禁止之規定，自非
    無權代理上訴人簽署系爭協議書與授權書，應無上開民法第
    105 條但書及第106 條之適用。
  (三)上訴人再主張，系爭協議書內容之無償讓與，等同或近似於
    民法第534 條第3 款之贈與，應屬特別授權之範圍，故系爭
    協議書及授權書應符合特別授權委任之規定，亦即應依民法
    第531 條規定為之，惟乙○○未經上訴人授權同意而代簽，
    且上訴人亦未授權丁○○或透過丁○○授權任何人代上訴人
    簽名，自不符上開要件云云。按民法第531 條係於88年4 月
    21日始修正公布，修正前係規定：「為委任事務之處理，須
    為法律行為，而該法律行為，依法應以文字為之者，其處理
    權之授與，亦應以文字為之」，又按民法第167 條所稱之代
    理權，與同法第531 條所稱之處理權，迥不相同，蓋代理權
    之授與，因本人之意思表示而生效力，無須一定之方式，縱
    代理行為依法應以書面為之，而授與此種行為之代理權，仍
    不必用書面，原審適用民法第531 條及第760 條各規定，謂
    被上訴人應以書面為代理權之授與方為合法云云，自難謂當
    ，此為當時適用之最高法院44年台上字第1290號判例所明揭
    （該判例係於民法第531 條於88年4 月21日修正公布後，始
    不再援用）。經查，系爭協議書之訂立應以書面為之，此為
    國軍老舊眷村改建條例第5 條所明定，是委任契約處理權之
    授與固應以書面為之，而系爭授權書係於86年3 月19日簽立
    ，系爭協議書則於86年4 月17日所立，依上開修正前之規定
    ，上訴人授與代理權則無庸書面為之，故而上訴人將相關證
    件交付丁○○，丁○○乃為其使用人，並授與乙○○代理權
    ，即不以書面為必要，至為明確。又乙○○基於代理權授與
    而簽立系爭授權書，並載明授權辦理協議書認證等事宜，認
    證書之附件即為系爭協議書，是系爭授權書應兼有授與簽立
    協議書並予認證之處理權在內，故系爭授權書即為處理權授
    與之書面，自符合民法第531 條規定要件。足見乙○○基於
    上訴人授與之代理權在系爭授權書上簽名蓋章，而完成委任
    契約，再據以簽立系爭協議書，則系爭協議書及授權書均應
    有效，上訴人主張系爭協議書及授權書未經書面特別授權委
    任云云，尚不足採。
  (四)上訴人另主張，本件應特別授權委任，丁○○未經原委任人
    出具書面同意之文件，自不得為複委任云云。惟丁○○已證
    稱：伊把上訴人證件寄下去給乙○○，全權委託其處理，伊
    有與上訴人講這情形，經過其同意，然後再去轉告給哥哥等
    語（本院卷第74頁背面），由此可知丁○○僅為上訴人傳達
    訊息及轉交相關證件而已，上訴人並未明確授權應由丁○○
    親自代理，是丁○○係為上訴人服勞務，應為上訴人之使用
    人，而非代理人甚明。按使用人係為本人服勞務之人，本人
    藉使用人之行為輔助以擴大其活動範圍，與本人藉代理人之
    行為輔助者相類，且使用人為本人所為之意思表示，即為本
    人之意思表示（最高法院90年度台上字第4 號裁判意旨可參
    ），則丁○○授權乙○○辦理系爭眷舍承受之相關事宜，乃
    屬使用人為本人所為之意思表示，即為本人之意思表示，並
    無複委任可言。是以上訴人主張丁○○不得再為授權乙○○
    云云，亦無可採。
八、綜上所述，上訴人既曾同意由丙○○承受系爭眷舍之權利，
    並將所需證件交付丁○○，由丁○○再轉交乙○○代為辦理
    相關事項，即難謂被上訴人無權代理上訴人簽署系爭協議書
    及授權書。從而，上訴人主張被上訴人偽造系爭協書及授權
    書，請求確認系爭協議書關於上訴人部分無效及上訴人對乙
    ○○之授權書無效云云，為無理由，應予駁回。原審為上訴
    人敗訴之判決，並無不合，上訴意旨指摘原判決不當，求予
    廢棄改判，為無理由，應予駁回。本件事證明確，兩造其餘
    攻擊防禦方法及舉證，核與判決結果不生影響，爰無贅述之
    必要，併此敘明。
據上論結：本件上訴為無理由，依民事訴訟法第449 條第1 項、
第78條，判決如主文。
中    華    民    國    98    年    5     月    27    日
                            民事第五庭
                                審判長法官  蔡明宛
                                法      官  曾錦昌
                                法      官  魏式璧
以上正本證明與原本無異。
如對本判決上訴，須於判決送達後20日內向本院提出上訴狀，其
未表明上訴理由者，應於上訴後20日內向本院提出上訴理由書（
均須按他造當事人之人數附繕本）。上訴時應提出委任律師或具
有律師資格之人之委任狀，並依附註條文規定辦理。
中    華    民    國    98    年    5     月    27    日
                                  書  記  官  林明威
附註：
民事訴訟法第466 條之1 ：對於第二審判決上訴，上訴人應委任
律師為訴訟代理人，但上訴人或其法定代理人具有律師資格者，
不在此限。
上訴人之配偶、三親等內之血親、二親等內之姻親，或上訴人為
法人、中央或地方機關時，其所屬專任人員具有律師資格並經法
院認適當者，亦得為第三審訴訟代理人。第1 項但書及第2 項情
形，應於提起上訴或委任時釋明之。


司法院資訊處製作；財團法人民間司法改革基金會備份。
